臺灣桃園地方法院刑事裁定
111年度單禁沒字第1157號
聲  請  人  臺灣桃園地方檢察署檢察官
被      告  農勝宗


第  三  人  農文旭


上列聲請人因被告違反毒品危害防制條例案件（111年度撤緩毒
偵緝字第78號、撤緩毒偵字第297號），聲請單獨宣告沒收（111
年度聲沒字第1230號），本院裁定如下：
    主  文
扣案之第一級毒品海洛因壹包（驗前毛重零點貳捌玖捌公克）、
第二級毒品甲基安非他命壹包（驗餘淨重零點壹零玖玖公克），
均沒收銷燬之。
    理  由
一、聲請意旨略以：被告農勝宗（已歿）涉犯施用第一、二級毒
    品案件，經臺灣桃園地方檢察署（下稱桃園地檢署）檢察官
    以111年度撤緩毒偵緝字第78號、撤緩毒偵字第297號為不起
    訴處分確定，扣案第一級毒品海洛因及第二級毒品甲基安非
    他命各1包，屬違禁物，爰依法聲請單獨宣告沒收銷燬等語
    。
二、查：
（一）按對第三人財產之沒收，乃刑法所明定，檢察官對特定被
      告及犯罪事實起訴之效力，涵括對被告及第三人沒收之法
      律效果，法院審理結果，認被告犯罪或有違法行為，且符
      合依法沒收之要件者，即有諭知沒收之義務，尚無待檢察
      官之聲請。從而，如涉及第三人財產之沒收，而檢察官未
      於起訴書記載應沒收第三人財產之意旨，審理中，第三人
      亦未聲請參與沒收程序，檢察官復未聲請者，法院為維護
      公平正義及保障第三人之聽審權，基於法治國訴訟照料義
      務之法理，認為有必要時，應依刑事訴訟法第455條之12
      第3項前段規定，本於職權，裁定命該第三人參與沒收程
      序，並依審理結果，而為沒收與否之判決（最高法院刑事
      大法庭108年度台上大字第3594號裁定意旨參照），可知
      檢察官起訴之案件，縱使檢察官未聲請沒收第三人之財產
      ，第三人也未聲請參與沒收程序，於符合沒收第三人財產
      之情形，法院仍應本於職權裁定命該第三人參與沒收程序
      ，又依刑事訴訟法第455條之37規定，第三人參與沒收程
      序之規定，於單獨宣告沒收程序準用之，是以檢察官聲請
      單獨宣告沒收之案件，應同此理，檢察官如未聲請對第三
      人聲請單獨宣告沒收，於符合沒收第三人財產之情形，法
      院「認為必要時」，應職權裁定命該第三人參與單獨宣告
      沒收程序。惟按審理中檢察官聲請沒收第三人財產時，法
      院應注意有無依職權命該第三人參與沒收程序之必要，有
      必要者，應即命參與，無必要者，應於所附隨之刑事本案
      終局判決中為必要之裁判、說明；刑訴法第455條之12第3
      項所稱「必要時」，須依現存卷證資料，綜合一切情狀而
      為判斷。例如：無沒收第三人財產之可能；沒收之第三人
      財產若為違禁物，其合法持有之可能性；第三人有無已陳
      明不提出異議而毋庸命參與程序之情形等，以為判斷有無
      必要之依據，法院辦理刑事訴訟案件應行注意事項第181
      點、第180點可資參照。
（二）被告於民國111年8月29日死亡之情，有被告個人戶籍資料
      查詢結果1份在卷可稽，本院得依職權開啟第三人沒收程
      序，經本院查詢被告之繼承人資料，依民法第1138條規定
      ，其繼承人應為其子農文旭，且經查詢司法院家事事件公
      告，其未聲請拋棄繼承，是以本件檢察官聲請沒收之扣案
      物，已因繼承歸屬農文旭所有。然本件雖涉及第三人沒收
      ，惟因扣案物屬違禁物，是本院認為無職權裁定命其參與
      沒收程序之必要，但仍應將其等列為本案裁判之對象，屬
      刑事訴訟法所稱之「受裁判（定）人」，如有不服亦可提
      出救濟，已足以保障其權利。
三、按毒品危害防制條例第18條第1項前段規定：「查獲之第一
    、二級毒品及專供製造或施用第一、二級毒品之器具，不問
    屬於犯罪行為人與否，均沒收銷燬之。」又按違禁物或專科
    沒收之物得單獨宣告沒收；單獨宣告沒收由檢察官聲請違法
    行為地、沒收財產所在地或其財產所有人之住所、居所或所
    在地之法院裁定之；法院認為聲請單獨宣告沒收有理由者，
    應為准許之裁定，刑法第40條第2項、刑事訴訟法第455條之
    34、第455條之36第2項規定甚詳。
四、經查：扣案第一級毒品海洛因（驗前毛重0.2898公克）及第
    二級毒品甲基安非他命（驗餘淨重0.1099公克）各1包，均
    屬被告所有，經送驗鑑定認分別為第一級毒品海洛因及第二
    級毒品甲基安非他命，且現均扣於臺灣桃園地方檢察署贓證
    物庫；又被告上開案件涉犯施用第一、二級毒品罪，經執行
    觀察、勒戒後，因無繼續施用毒品傾向，已由臺灣桃園地方
    檢察署檢察官以111年度撤緩毒偵緝字第78號、撤緩毒偵字
    第297號為不起訴處分確定等情，均經本院核閱相關卷宗無
    誤，本件檢察官向本院聲請單獨宣告沒收銷燬上開第一、二
    級毒品，核屬有據，應予准許。另用以包裝上開毒品之包裝
    袋，應會沾染微量之毒品殘留而難以分離，當視為毒品之一
    部而併予沒收銷燬之，至鑑驗耗損之毒品既已滅失，自無庸
    宣告沒收銷燬。
五、依刑事訴訟法第455條之36第2項，毒品危害防制條例第18條
    第1項前段，刑法第40條第2項，裁定如主文。
本案由檢察官賴建如聲請單獨宣告沒收。　　
中　　華　　民　　國　　111 　年　　10　　月　　21　　日
                  刑事第十五庭  法　官　林岷奭
以上正本證明與原本無異。
如不服本裁定，應於裁定送達後5 日內向本院提出抗告狀。
　　　　　　　　　　　　　　　  書記官　林慈思
中　　華　　民　　國　　111 　年　　10　　月　　21　　日